【裁判字號】    90,上訴,999
【裁判日期】    900821
【裁判案由】    常業重利
【裁判全文】
臺灣高等法院臺中分院刑事判決                      九十年度上訴字第九九九號
    上  訴  人
    即  被  告  丁○○
右上訴人因常業重利等案件，不服臺灣台中地方法院八十九年度訴字第二七九二號中
華民國九十年二月二十六日第一審判決（起訴案號：臺灣台中地方法院檢察署八十九
年度偵字第七八九九、一二九二五號），提起上訴，本院判決如左：
      主    文
原判決關於被告部分之判決及定執行部分均撤銷。
丁○○共同以乘他人急迫，貸以金錢，而取得與原本顯不相當之重利為常業，處有期
徒刑伍月，如易科罰金，以參佰元折算壹日。又共同意圖為自己不法之所有，以詐術
使人將本人之物交付，處有期徒刑伍月，如易科罰金，以參佰元折算壹日。應執行有
期徒刑捌月，如易科罰金，以參佰元折算壹日。
      事    實
一、丁○○明知綽號「阿峰」（台語音，真實姓名、年籍不詳）之成年男子，自民國
    （下同）八十七年六月間許起即在報上刊登貸款廣告、並刊載以0000000
    000號行動電話為聯絡工具，藉以招攬急需現金週轉之不特定人以上開行動電
    話聯絡借款事宜後，再約至台中市宜寧中學附近之泡沫紅茶店，由借款者提供身
    分證並簽發借款金額二至三倍面額之本票交付供為擔保，「阿峰」則貸放金錢予
    借款者，利息計算為本金新台幣（下同）五萬元，每十日為一期、收取利息一萬
    元，阿峰並以其所得資以維生，而以之為常業，竟圖得不法利益，自八十七年六
    月間許即受僱於阿峰（代價不詳），與阿峰共同基於常業重利之犯意聯絡，共同
    放貸，丙○○（已判決確定）因經商失敗，急需現金週轉，於八十七年六月間見
    報上「阿峰」所登載之廣告，即以上開行動電話與「阿峰」取得聯繫後，在台中
    市宜寧中學附近之泡沫紅茶店以上開方式向「阿峰」、丁○○接洽並借得五萬元
    ，後因丙○○清償部分本息後，不堪重利盤剝，無力再為清償，阿峰、丁○○為
    求取回貸借予丙○○之本息，竟另行起意，明知丙○○並無支付分期付款價額之
    資力，仍要求丙○○應以動產擔保交易附條件買賣之方式購買機車，並以所購得
    之機車抵債，丙○○亦明知自己已無資力支付機車之分期價款，竟與阿峰、丁○○共同基於意圖為自己不法所有之犯意聯絡，於八十七年九月二十四日，由丁○○帶同丙○○至台中市○○區○○路八八號之「信銘輪業行」（起訴書誤載為「
    信銘輪業商行」），向「信銘輪業行」人員詐稱欲以分期付款之方式購買機車，
    由丙○○出名承買、丁○○為連帶保證人，佯與「信銘輪業行」負責人乙○○訂
    立附條件買賣契約，購買牌照號碼ＮＲＥ－一四一號重型機車乙輛，約定車輛由
    買受人占有使用，於買受人未付清全部車款時所有權仍屬出賣人所有，買受人不
    得將車輛出賣、出質或為其他處分，並由阿峰交付丁○○支付於取得機車之同時
    應繳付之自備款五千元，致使「信銘輪業行」之人員陷於錯誤，誤以為丙○○確
    有購買該機車並願依約付款之意，而將ＮＲＥ－一四一號重型機車交付丁○○，
    丁○○再交由阿峰處分，致生損害於乙○○，嗣因丙○○、丁○○自八十七年十
    月三十日起，即未依約繳付第一期之分期價款，且二人均避不見面，乙○○始知
    受騙。
二、案經台灣台中地方法院檢察署檢察官自動檢舉偵查起訴。
      理    由
一、訊據被告丁○○坦承有與丙○○同往以分期付款方式購買機車並給付自備款五千
    元之事實，然矢口否認有與「阿峰」共同經營地下錢莊及詐欺之犯行，辯稱：伊
    於八十七年七月間向「阿峰」借款才認識「阿峰」，錢是「阿峰」借給丙○○，
    丙○○向阿峰借錢時伊還不認識阿峰，伊在機車店才看到丙○○，伊經濟狀況不
    好，無能力經營地下錢莊，伊亦有工作，未與阿峰合夥，與丙○○同去買機車並
    擔任連帶保證人，是因「阿峰」與丙○○保證一定會付款，交付車行之自備款亦
    係「阿峰」給的云云。惟查：證人丙○○於偵查中證述：伊先看報紙打0000
    000000號行動電話由一男子接電話後即由丁○○出面與伊辦理借錢之事，
    伊借了五萬元，利息每十天一萬元，後來錢莊的人要伊以分期付款買機車交給他
    們抵債，買來的機車伊也沒見過即由錢莊的人拿去，伊當時作生意失敗在朋友處
    打零工，每月一萬元，收入不太固定，房租即要六、七千元，加上生活費，實在
    無法付款等語 (詳七八九九號偵查卷第二十二至二十四頁 )，於原審調查時先證
    述：伊因生意失敗沒辦法才向地下錢莊借錢，是先看報紙以行動電話與他們聯絡
    ，接電話是男的，但在宜寧中學附近泡沬紅茶店時是丁○○與一個二十多歲的男
    子同來，該男子綽號阿風 (台語），他們二人都有與伊談利息等事，伊借五萬元
    ，利息十天一萬元，利息先扣，借款時以身分證作抵押，並有簽發本票，後來他
    們叫伊分期付款買機車給他們抵債 (詳原審卷第十六、十七頁 )，嗣證稱：除了
    丁○○外還有一名二十多歲的男子借伊錢，第一次在宜寧中學那次，丁○○與阿
    峰都在場，後來買車子都是丁○○帶伊去的，她也告訴伊要辦分期付款，她知道
    伊有借錢沒辦法還，伊並未向他們講會去繳分期付款的錢 (詳原審卷第三十四、
    三十七、三十八頁 )，於本院調查時證稱：是丁○○打電話給伊，要伊用這種方
    式還地下錢莊的錢，伊只是和丁○○一起去買車，牽車時伊沒有去，不知是何人
    去牽走的，伊確有在泡沫紅茶店看過丁○○等語，次查依被告丁○○提出附卷之
    存摺資料顯示其於八十六年至八十七年間之經濟情況確不佳，且其若與阿峰共同
    出資經營焉須自己具名替證人丙○○當連帶保證人購買機車，其應係受僱於阿峰
    ，蓋其若未受僱何以與阿峰同往泡沬紅茶店放貸，嗣後又當證人丙○○購買機車
    之連帶保證人，並自阿峰處取得五千元繳交頭期款，取得機車交付阿峰，再查被
    告與「阿峰」乘他人急迫需錢濟急之際貸以金錢，而取得週年利率達百分之七百
    二十之利息，顯係重利，借款人茍非出於急迫，當不致以如此高利之重利借貸，
    堪認被告丁○○與「阿峰」係乘借款人急迫之機會而取得與原本顯不相當之重利
    ，而刑法上所謂常業犯，指反覆以同種類行為為目的之社會活動之職業性犯罪而
    言，至於犯罪所得之多寡，是否恃此犯罪為唯一之謀生職業，則非所問，縱令兼
    有其他職業，仍無礙於該常業犯罪之成立 (八十五年度台上字第五一○號判例參
    照 )，「阿峰」在報刊登載廣告招徠不定人借款經營地下錢莊收取前揭重利，被
    告丁○○受僱參與貸放金錢之行為，當係明知社會上有因急迫而舉債濟急之情形
    ，預定苛刻條件，一俟他人告貸，藉以博取重利為常業，末查證人丙○○經濟狀
    況窘迫，連取得機車之自備款亦無力支付，須由阿峰出資交由被告丁○○支付，
    被告丁○○與阿峰就證人丙○○欠缺資力支付分期款，自知之甚明，被告丁○○
    與阿峰在明知證人丙○○無資力支付分期款之情況下，仍要求證人丙○○出名以
    分期付款方式購買機車，不僅代付自備款，並由被告丁○○擔任契約之連帶保證
    人，足見係在取信於出賣人「信銘輪業行」，以達順利詐取機車抵債而已，並無
    就機車分期款負連帶清償之責之真意，而證人丙○○主觀上亦明知自己無資力支
    付分期款，仍以分期付款之方式向「信銘輪業行」締約購買機車，主觀上有不法
    所有之意圖甚明，被告與阿峰及丙○○間就以分期付款方式向信銘輪業行乙○○
    詐取機車顯有犯意聯絡，此外，並有告訴代理人林育安於偵查中之指訴及附條件
    買賣（分期付款）保證書、車輛借用約定承諾切結書、本票各一紙在卷可稽，本
    件事證明確，被告所辯顯係脫卸之詞不足採信，至證人丙○○於原審九十年二月
    十二日訊問時所證：利息係阿峰收的，錢也是阿峰借伊的，借款的利息是和阿峰
    談的等語，與其之前所證不合，顯係迴護之詞，亦不足採，另證人丙○○於本院
    調查時證稱：伊是在泡沫紅茶店向阿峰拿錢，繳利息亦在那裡，有看過丁○○，
    究竟是在何時看到她的，記不得了，伊是否有於原審說借錢時是丁○○是和阿峰
    拿錢給伊的，因時間太久已記不清楚了等語，亦無從為有利被告之認定，被告犯
    行應堪認定。
二、核被告丁○○所為，係犯刑法第三百三十九條第一項之詐欺取財罪、第三百四十
    五條之常業重利罪及動產擔保交易法第三十八條之罪，被告丁○○與綽號「阿峰
    」之成年男子間就上開三罪間，就詐欺取財罪及動產擔保交易法第三十八條之罪
    與丙○○間，分別有犯意聯絡及行為之分擔，為共同正犯 (綽號阿峰雖非動產擔
    保交易之債務人，然與被告及丙○○間有犯意聯絡及行為分擔，並由阿峰供給頭
    期款，由被告具名當連帶保證人共同實施，依刑法第三十一條第一項規定，自應
    以共犯論），被告係以訂立附條件買賣為方法達成詐取機車之目的，違反動產擔
    保交易法第三十八條之罪與詐欺取財罪間自有方法結果之牽連關係，依刑法第五
    十五條後段規定，從一重之詐欺取財罪處斷，與另犯之常業重利罪間，犯意各別
    ，構成要件互異，應分論併罰，公訴人就被告所犯動產擔保交易法三十八條之罪
    部分雖未起訴，因此部分犯行與起訴之詐欺犯行間如上述有方法結果之牽連關係
    ，為起訴效力所及，本院自得一併審理，另公訴人認被告丁○○所犯常業詐欺及
    詐欺取財罪間，有方法、結果之牽連關係，然查，被告與阿峰於借款予丙○○時
    ，無從預見丙○○日後必無力清償本息，應係事後得知丙○○無力清償本息後，
    為求取回貸借予丙○○之款項，始另行起意詐欺取財，併予敘明，原審就被告部
    分予以論罪科刑，固非無見，惟查原審未認定被告係受僱於阿峰，並於事實載明
    ，就被告違反動產擔保交易法部分未予論科，未認定被告與阿峰就違反動產擔保
    交易法及詐欺取財部分彼此間暨與丙○○間均有犯意聯絡及行為分擔，尚有未洽
    ，被告上訴否認犯罪雖無理由，然原審判決既有如上未當之處，應由本院將其就
    被告部分之判決及定執行刑部分撤銷改判，爰審酌被告丁○○為圖不法利得，受
    僱於綽號「阿峰」者，共同從事貸放款項予急迫需金錢濟急之人，取得與原本顯
    不相當之重利，事後復要求借款人配合以分期付款方式詐購機車供抵債，對社會
    金融、經濟秩序危害非輕及其犯罪後之態度等一切情狀，量處如主文第二項所示
    之刑，並定其應執行之刑。
三、按被告行為後，刑法第四十一條業經總統於九十年一月十日公布修正，同年一月
    十二日生效，將修正前原規定「犯最重本刑為三年以下有期徒刑以下之刑之罪，
    而受六月以下有期徒刑或拘役之宣告，因身體、教育、職業或家庭之關係，執行
    顯有困難者，得以一元以上三元以下折算一日，易科罰金。」公布修正為「犯最
    重本刑為五年以下有期徒刑以下之刑之罪，而受六個月以下有期徒刑或拘役之宣
    告，因身體、教育、職業、家庭之關係或其他正當事由，執行顯有困難者，得以
    一元以上三元以下折算一日，易科罰金。但確因不執行所宣告之刑，難收矯正之
    效，或難以維持法秩序者，不在此限。併合處罰之數罪，均有前項情形，其應執
    行之刑逾六月者，亦同。」比較修正前、後條文規定之結果，以修正後之規定有
    利於被告，自應依刑法第二條第一項前段之規定，適用裁判時之法律即修正後之
    刑法第四十一條第一項前段、第二項之規定，就被告所處如主文第二項所示之刑
    、及所定之應執行刑，併諭知易科罰金之折算標準。
四、據上論斷，應依刑事訴訟法第三百六十九條第一項前段、第三百六十四條、第二
    百九十九條第一項前段、動產擔保交易法第三十八條、刑法第二條第一項前段、
    第十一條前段、第二十八條、第三百四十五條、第三百三十九條第一項、第五十
    五條、第五十一條第五款、第四十一條第一項前段、第二項、罰金罰鍰提高標準
    條例第一條前段、第二條，判決如主文。
本案經檢察官甲○○到庭執行職務。
中      華      民      國      九十     年       八      月    二十一  日
                                    臺灣高等法院臺中分院刑事第九庭
                                          審判長法  官  陳  筱  珮
                                                法  官  古  金  男
      法  官  康  應  龍
右正本證明與原本無異。
常業重利罪得上訴。
詐欺罪不得上訴。
如不服本判決應於收受送達後十日內向本院提出上訴書狀，其未敘述上訴之理由者並
得於提起上訴後十日內向本院補提理由書（均須按他造當事人之人數附繕本）。
                                                書記官  黃  薰  慧
中      華      民      國      九十     年       八      月    二十二  日
                                                                        Ｉ


司法院資訊處製作；財團法人民間司法改革基金會備份。
